【裁判字號】    92,上易,2003
【裁判日期】    920930
【裁判案由】    妨害自由
【裁判全文】
臺灣高等法院刑事判決                          九十二年度上易字第二００三號
    上  訴  人
    即  被  告  甲○○
    選任辯護人  余樹田  律師
右上訴人因妨害自由案件，不服臺灣桃園地方法院九十一年度易字第二０七六號，中
華民國九十二年四月二十四日第一審判決（起訴案號：臺灣桃園地方法院檢察署九十
一年度偵續字第一００號），提起上訴，本院判決如左：
    主  文
原判決撤銷。
甲○○無罪。
    理  由
一、公訴意旨略以：被告甲○○與其子陳耀閔平日在桃園縣中壢市○○路四五○號住
    處前擺設攤位，民國（下同）九十年七月二十一日上午七時三十分，甲○○、陳
    耀閔在上址前因攤位問題與乙○○、羅守距、丙○○發生爭執，進而相互毆打，
    致甲○○、陳耀閔、乙○○、羅守距身體多處均受有瘀、挫傷之傷害（甲○○、
    陳耀閔、乙○○、羅守距傷害部分，另案審理），詎甲○○在互毆之際，竟趁機
    強行將乙○○置放於胸前之生意袋取走，妨害乙○○所有權之行使。至同日晚間
    九時許，甲○○至臺灣桃園地方法院檢察署按鈴申告乙○○、羅守距前揭傷害等
    犯行，內勤檢察官訊明後，當場將前開物品扣案，並勘驗查明袋內放有現金新台
    幣（下同）四千四百五十元。因認被告涉犯刑法第三百零四條第一項之強制罪嫌
    云云。
二、按犯罪事實應依證據認定之，無證據不得推定其犯罪事實，刑事訴訟法第一百五
    十四條定有明文。又認定不利於被告之事實，須依積極證據，苟積極證據不足為
    不利於被告事實之認定時，即應為有利於被告之認定，更不必有何有利之證據，
    最高法院三十年上字第八一六號判例足資參照。
三、公訴人認定被告犯罪，無非係以右開事實，業據告訴人乙○○指訴在卷，並經證
    人徐雲銘及被告之子陳耀閔證述無異，復有勘驗筆錄在卷為憑，且告訴人乙○○
    經法務部調查局以控制問題法、混合問題法實施測謊結果，認定：「其於陳稱『
    其錢袋遭甲○○取走』等語時，無情緒波動之反應，研判未說謊」，有對於法務
    部調查局九十一年九月二十五日調科參字第○九一○○五○六二六○號測謊報告
    書存卷可參，為其主要論據。
四、訊據被告甲○○矢口否認右揭犯行，辯稱：伊並未將告訴人的生意袋強行拿下，
    係告訴人自己取下，而伊於前開時地遭毆打後，看到Ｔ恤及圍裙，因不知是何人
    所有，但認為可作傷害之證據，乃將之取走，並非強暴或脅迫所為，嗣警察要求
    伊交出時，其該警察態度惡劣，處理事情不公，伊無法相信，始拒絕交出，惟後
    來已呈交檢察官，作為傷害罪的物證，伊並無妨害告訴人行使權利之動機或犯意
    等語。
五、經查：
(一)被告及其子陳耀閔於前開時地與告訴人乙○○、羅守距、丙○○等因攤位擺設問
    題發生爭執，並進而互毆，致被告及陳耀閔、乙○○、羅守距分別受有輕重不等
    之傷害等情，業經證人陳耀閔、羅守距、丙○○於證述在卷，核與告訴人乙○○
    指訴之情節相符，復有甲○○、陳耀閔、乙○○三人之診斷証明書各一紙附卷可
    稽。
(二)被告於前開衝突結束後，將告訴人所穿著之Ｔ恤、圍裙式之生意袋各一件及拖鞋
    一隻取走，並於同日晚間九時三十分許與其子陳耀閔一同至臺灣桃園地方法院檢
    察署按鈴申告告訴人、丙○○共同傷害，並提出前開物品於檢察官扣案等情，亦
    為被告於本院審理時所自承，復有該署九十年度他字第一五六一號案卷可稽及前
    開物品扣案可資佐證。雖被告於警局初訊時供稱：「當時之前（一男子，即告訴
    人）所脫的衣服、拖鞋留在我們家裡，我當時就將該衣服及拖鞋叫對方拿走，但
    是他不拿，並且就走了」等語，但與前開證據不符，固不足採。
(三)惟應審酌並釐清者，即被告是否有實施強暴或脅迫之手段，或有趁告訴人不備，
    而搶奪前開物品之不法所有意圖，茲詳述如下：
  (1)告訴人乙○○固供稱：被告係硬從告訴人身上將該生意袋搶走等語，且證人丙○○於警訊時證稱：「我過去勸架時，甲○○就把我堂哥胸前生意袋及內衣搶走，
    跑到家中樓上去了」等語，證人徐雲銘於警訊時亦證稱：「她是硬從乙○○身上
    ，將該生意袋．．．陳耀閔母親見狀趁（告訴人）被打的彎腰時，將身上的生意
    袋（裝錢用）整件拿走」等語，惟本件扣案者，計有告訴人原穿著之Ｔ恤、圍裙
    式之生意袋各一件及拖鞋一隻，且案發時告訴人之生意袋係穿在Ｔ恤外層，衡情
    被告如意在搶奪，其既已將告訴人之生意袋拉走，焉有再將無多大價值之Ｔ恤強
    行取走之理？況前開Ｔ恤係短袖式，即係正常穿脫，仍須稍費工夫，如係遭人強
    制拉扯脫下，亦將造成破損之情形，乃前開Ｔ恤經檢察官及原審勘驗結果，均無
    毀壞之情形，有檢察官勘驗筆錄及原審審理筆錄附卷可參。再者，案發時告訴人
    方面係三個男子，被告方面係一男、一女，且告訴人亦不可能毫無抵抗，在此情
    況下，被告是否能將Ｔ恤拉扯奪下，且完好無缺，亦非無足疑，足見告訴人及證
    人前開供詞之真實性，尚值斟酌。至前開生意袋背面有二條帶子有斷裂之情形，
    固經原審勘驗明確，惟因告訴人案發時與被告及證人陳耀閔雙方曾有互毆情事，
    是在打鬥拉扯之間斷裂，合屬常情，亦不足以認定係被告以強暴或脅迫之方法強
    制拉扯脫下。
  (2)證人陳耀閔於警訊時雖供稱：「對方就把鞋子、衣服丟到馬路上，我母親就過去
    拿了起來要當證物時，．．」等語。但查：告訴人於警、偵訊中堅指前開生意袋
    內放有一萬元左右之現金，雖其無法舉證證明，惟前開生意帶內仍放有現金四千
    四百五十元等情，業據檢察官於九十年十月十六日勘驗無誤，並發還告訴人在案
    ，有勘驗筆錄可稽，衡情告訴人當無故意將內有現金四千四百五十元之生意袋丟
    置於馬路而不予取回之理，足見證人陳耀閔之證詞亦不足採，但仍不能作為被告
    有以強暴或脅迫之方法取得前開物品之論據。
  (3)本件雙方對於被告如何取得前開物品，各執一詞，但本院綜合前開證據，衡以經
    驗法則，並參諸證人即據報到場處理之桃園縣警察局中壢分局興國派出所警員謝
    天慶證稱：伊曾依據告訴人之陳述及請求，要求被告將前開物品交出，被告先則
    否認有拿，其後又佯裝進入屋內拿取，旋即不見蹤影，拒絕交出等語（見原審九
    十二年一月九日調查筆錄第五至七頁），認定告訴人穿著Ｔ恤及生意袋與被告等
    互毆，其間因雙方拉扯致生意袋背面之帶子被拉斷，告訴人乃自己將Ｔ恤及生意
    袋脫下放置一旁，繼續互毆，惟遭被告趁機取走，並跑回住處拒絕交出無疑。
  (4)被告固有取走前開物品之行為，且有拒絕交付警察之舉，但其辯稱：伊於前開時
    地遭毆打後，看到Ｔ恤及圍裙，因不知是何人所有，但認為可作傷害之證據，乃
    將之取走，並非強暴或脅迫所為，嗣警察要求伊交出時，因該警察態度惡劣，處
    理事情不公，無法信任，伊始拒絕交出，惟後來已呈交檢察官，作為傷害罪的物
    證，並無妨害告訴人行使權利之動機或犯意等語，且被告於同日晚間九時許，即
    與其子陳耀閔，攜帶前開物品至臺灣桃園地方法院檢察署按鈴申告乙○○、羅守
    距前揭傷害等犯行，嗣經內勤檢察官訊問後，當場將前開物品扣案等情，有筆錄
    為憑，足見被告所辯非不足取。
  (5)至被告就其何以拖延至同日晚間方按鈴申告乙節，於警訊第二次訊問時供稱：「
    事情發生後當天晚上二十一時左右，有位我不認識的便衣警察帶我到桃園地方法
    院檢察署去按鈴申告」等語，於原審九十二年一月九日調查時供稱：「我進房子
    裡面就沒有出來。後來一個我不知道名字的人帶我從店裡的後門出去坐計程車到
    地檢署按鈴申告。（你後來地檢署那邊是否沒有告成？）因為不知道他們的名字
    。（你後來如何知道被告的名字？）就是那天早上跟我說要到地檢署申告的那個
    警員幫我查的。（他何時幫你查的？）當天。（他如何當天就可以查出來？）這
    個我不知道。那個上午我從地檢署去省桃看醫生，我就與陪我來地檢署的那些人
    分手，看完醫生後，我就再回到地檢署，何時到地檢署不知道，等那些陪我來的
    人，我想他們一定會再來的，所以我就在那邊等，等了很久後，很晚了不知道幾
    點，我坐在地檢署走廊那邊閉目養神，就有一些人過來，遞一張單子給我上面有
    名字，跟我說早上打我的人就是這些人，我就跟他們說不能講錯，那些人是否為
    早上陪我來的那些人我不知道，我就再進去向法警說我要告那張單子上面寫的人
    。」等語（見同日筆錄第八、九頁），或供稱：係一位不認識的便衣警察於當天
    晚上二十一時帶伊去申告，或供稱：當天上午一不知名之人（或一些人）帶伊至
    地檢署申告未果，伊獨自去看醫師後，回到地檢署等候，到了很晚有些人（是否
    早上陪同其來之人則不確定）交付一張名單，告知早上係這些人打伊，伊才再次
    向法警說要告這些人，對於究係何人於何時帶其前往申告，前後陳述不一，但仍
    不足以推定其有為自己不法所有之搶奪意圖。
(四)本件係告訴人穿著Ｔ恤及生意袋與被告等互毆，其間因雙方拉扯致生意袋背面之
    帶子被拉斷，其後告訴人自己將Ｔ恤及生意袋脫下放置一旁，繼續互毆，惟遭被
    告趁機取走，並跑回住處拒絕交出，有如前述，是在被告行為過程中，難認有實
    施強暴或脅迫之手段，再被告辯稱伊取走前開物品之目的，係欲作為告訴人傷害
    罪之證據，且因警察態度惡劣，恐處理事情不公，無法信任，乃拒絕交出等語，
    即非不足取，且前開物品嗣確已呈交檢察官，亦難認被告有搶奪前開物品之不法
    所有意圖。
(五)告訴人乙○○經法務部調查局以控制問題法、混合問題法實施測謊結果，固認定
    ：「其於陳稱『其錢袋遭甲○○取走』等語時，無情緒波動之反應，研判未說謊
    」，有法務部調查局九十一年九月二十五日調科參字第○九一○○五○六二六
    ○號測謊報告書存卷可參，惟告訴人對於所稱「其錢袋遭甲○○取走」等語，無
    情緒波動之說謊反應，固與事實相符，但亦不足以認定被告係以強暴或脅迫之方
    法為之，自難據為不利於被告之認定，附此敘明。
(六)此外，復查無其他積極證據足資認定被告涉有前開犯行，自屬不能證明其犯罪。
六、原審未為詳究，認定：「被告在互毆之際，見乙○○將自己穿著之Ｔ恤及圍裙式
    之生意袋脫下置放在旁，竟基於妨害乙○○行使權利之犯意，『趁亂』將前述Ｔ
    恤、生意袋及乙○○所穿著，於打鬥中掉落該處之脫鞋一隻取走並跑入其住處內
    」，意謂被告係「趁亂」將前開物品取走，卻又以被告有實施強暴之手段而認構
    成強制罪，尚有違誤。被告上訴意旨，否認犯罪，為有理由，應予撤銷改判，並
    依法諭知被告無罪之判決。
據上論斷，應依刑事訴訟法第三百六十九條第一項前段、第三百六十四條、第三百零
一條第一項前段，判決如主文。
本案經檢察官李良忠到庭執行職務。
中      華      民      國    九十二    年      九      月     三十     日
                            台灣高等法院刑事第六庭
                                審判長法  官  陳  春  秋
                                      法  官  王  麗  莉
                                      法  官  高  明  哲
右正本證明與原本無異。
不得上訴。
                                      書記官  李  垂  福
中      華      民      國    九十二    年      十      月      一      日


司法院資訊處製作；財團法人民間司法改革基金會備份。
